【裁判字號】    92,智,9
【裁判日期】    921027
【裁判案由】    侵權行為損害賠償
【裁判全文】
臺灣彰化地方法院民事判決  九十二年度智字第九號
    原      告  甲○○○
    訴訟代理人  林殷世律師
    被      告  穎諄實業有限公司
    法定代理人  乙○○
    訴訟代理人  丙○○
右當事人間請求侵權行為損害賠償事件，經本院於民國九十二年十月七日言詞辯論終
結，判決如左：
    主      文
原告之訴駁回。
訴訟費用由原告負擔。
    事      實
甲、原告方面：
  一、聲明：被告應停止製造、為販賣之要約原告享有中華民國智慧財產局所核准第
      ０四九八０六號新式樣專利權所施予之西裝架。
  二、陳述：
    (一)緣原告所創作之「西裝架」，因構想新穎，具進步性、實用性，蒙經濟部智慧
      財產局核准新式樣第０四九八０六號，有專利證書及專利公告影本可稽。查原
      告於民國九十二年二月間，發現被告穎諄實業有限公司接受訂單，大量製造販
      售原告所享有之前揭專利產品，經原告查訪，取得被告之報價單及仿品，為確
      認仿品，有無侵害原告之專利權，遂送交中國生產力中心進行侵害鑑定，經鑑
      定結論，認定「穎諄實業有限公司所生產之西裝架與甲○○○所有之第000
      00000號西裝架專利（新式樣０四九八０六號專利權）之申請專利範圍相
      近似」有鑑定報告正本可稽。被告侵害原告專利權之行為，致原告之專利權遭
      受損害間，確具有相當因果關係，爰依民法第一百八十四條及專利法第一百零
      八條（嗣更正為第一百二十九條）準用同法第八十四條、第八十五條之規定，
      請求被告負損害賠償之責任。
    (二)按「凡可供產業上利用之新式樣，無下列情事之一者，得依本法申請取得新新
      式樣專利：一、申請前有相同或近似之新式樣，已見於刊物或以公開使用者」
      為專利法第一百一十條第一項第一款定有明文。依前揭規定，侵害新式樣專利
      之態樣，不限於「相同」為必要，「近似」亦構成侵害。被告生產製造之系爭
      西裝架，經中國生產力中心鑑定，結論「本中心由上述之比較及依據專利判斷
      近似性之原則分析，因待鑑定物之造形與本專利申請專利範圍所主張之形狀兩
      者有相同，近似之情況，故本中心認定待鑑定物品與第00000000號專
      利案（新式樣第０四九八０六號專利權）之申請專利範圍相近似。」足稽，被
      告生產製造之系爭西裝架，確已侵害原告之新式樣專利無誤。該鑑定報告另指
      出「待鑑定物品之底盤係呈多層狀疊起之凸座造形，與本專利底盤呈多層狀疊
      起之凸緣座造形，兩者之形狀雖於座頂上有凹槽與平面之差異，但於多層狀疊
      起之凸座造形之形態部分兩者是相同的，故本中心認為此部份兩者形狀呈相似
      」。職是，被告就系爭西裝架底座圖型，與系爭專利部分不同，執為抗辯之理
      由，顯無足採。
    (三)原告送鑑定之西裝架（下稱係爭西裝架），確為被告所製造，為被告所不爭執
      ，但抗辯該西裝架係九十二年二月間依第三人提供圖樣特別製造之樣品，並稱
      當時被告已表明，原告所擁有專利之西裝架，被告並無生產，惟該第三人言明
      僅係報價，並要求被告製造二個樣品，且言明其法律責任會自行決定，被告才
      依第三人之圖案特別製造樣品及提出報價明細供第三人所用云云。姑且不論，
      被告所辯，係第三人傳真圖案，委託製造樣品，並不實在；惟被告係以各類家
      庭五金批發、代工、製作為業，長期來，接受國內外訂單，生產製造各類家庭
      用品，為同行間所周知。查被告所指按圖製造之圖案，係平面圖樣，依該簡單
      之平面圖案是否能打造出系爭西裝架，已非無疑。況依，被告所生產製造之系
      爭西裝架，係以模具大量生產，絕非被告所辯，僅依第三人委託之圖案，以手
      工打造。為明被告製造之系爭西裝架，究係以手工打造，亦或以模組大批量產
      ，請將樣品送交鑑定單位進行鑑定。如系爭西裝架係以模具量產，則被告所辯
      ，係受第三人委託按圖打造樣品之說，即不可採。被告就系爭西裝架確已開模
      大量生產，並由被告公司製作報價單，向第三人報價，倘若被告就系爭西裝架
      未生產、販售，自無向客戶提出報價明細，接受下單之理。蓋依中國生產力中
      心鑑定，確認與原告所享有第０四九八０六號新式樣專利相同，再觀其外型及
      尺寸、比例等，幾與原告享有之系爭專利完全相同；若非依照實物，或參考專
      利圖形，僅憑一張簡圖，應無可能製造出一模一樣之西裝架來，是以，被告主
      張係是樣品，應非事實。縱或，依被告所辯，唯系爭西裝架既為被告所製造，
      製造時且已確知為原告享有新式樣之專利權，製造後並提出報價單，並交付予
      第三人，且該報價單內亦明確標示價格、尺寸等，顯係販賣之要約，無論附圖
      所示之西裝架，就係樣品或已量產，附圖所示西裝架為被告所製造，並進而為
      販賣之要約行為，要無疑義。為此，原告爰依專利法第一二三條之規定，訴請
      被告停止前揭之侵權行為，應有理由。
    (四)按「訴狀送達後，原告不得將訴變更或追加，但有下列各款情形之一者，不在
      此限：二請求權之基礎事實同一者。.... 」為民事訴訟法第二五五條第一項
      第二款定有明文。次按「新式樣專利權就其指定新式樣所施予之物品，除本法
      另有規定者外，專有排除他人未經其同意而製造、為販賣之要約、販賣、使用
      或為上述目的而進口該新式樣及近似新式樣專利品之權」為專利法第一二三條
      所明定。本件原告起訴時，請求損害賠償新台幣一百五十萬元以上，因涉及販
      賣事實之認定及損害金額之計算，經考量後，將訴變更為如變更後訴之聲明所
      載，所依據之基礎事實同一，爰依民事訴訟法第二五五條第一項第二款規定，
      懇請准予。
  三、證據：提出被告公司基本資料、專利證書、專利公報、報價單（以上皆影本）
      及專利侵害鑑定報告各一份為證。
乙、被告方面：
  一、聲明：(一)求為判決原告之訴駁回。(二)如受不利判決，願供擔保准宣告免為假執
      行。
  二、陳述：
    (一)緣原告所創作之「西裝架」為經濟部智慧財產局核准新式樣專利０四九０六號
      ，原告於起訴狀中依專利法第一０八條請求被告負損和賠償責任。惟專利法第
      一０八條乃新型專利之準用條文，而原告之專利權為新式樣，對此原告之請求
      實有未合。
    (二)原告於起訴狀中第二點詳載：「查原告於九十二年二月間，發現被告穎諄實業
      有限公司接受訂單，大量製造販賣原告所享有之前切專利產品，經原告查訪，
      取得被告之報價單及仿品... 」。查被告並無生產與原告同型之西裝架，原告
      係委託第三人於九十二年二月以圖案傳真與被告，傳真上有三型西裝架，當時
      被告即表明，原告所擁有專利之西裝架被告並無生產。惟第三人言明僅係報價
      ，並要求被告製造二個樣品供其與國外客戶洽單所用，且當時第三人並言明其
      法律責任會自行解決，因此被告才依第三人之圖案特別製造西裝架樣品及報價
      明細，供其所用。
    (三)原告利用第三人所取得之西裝架樣品與原告專利品經中國生產力中心專利鑑定
      ，鑑定報告之結論為相近似而非相同，再從西裝架底座圖型及鑑定報告中亦詳
      載樣品與原告之專利有部分不同之處，因此單憑原告一方鑑定資料，即認定被
      告有侵權行為實屬不當。
    (四)原告透過第三人以釣魚方式陷被告製造樣品，並依此而認定被告有大量生產製
      造、販售原告之專利產品，實屬不合理。而原告同時無法證明被告有大量仿造
      販賣之事實證據，率以起訴請求被告賠償亦屬不妥。
    (五)原告訴代於九十二年九月九日開庭，明指被告係開立模具大批量產，而於庭上
      所附之西裝架圓盤底座係以模具生產製造而成。查圓盤底座在本行俗稱配重固
      定座，其外殼為鐵製品，內為塑膠包覆水泥，以增加重量，作為固定支撐用途
      。原告並稱該西裝架底盤乃被告為仿冒而開立模具量產，因此認定被告有侵權
      行為。查上述底盤（配重固定座）在外均為各類支撐架通用，其金屬圓盤之製
      造係以公模沖壓製造完成，因此原告以預設立場言指仿冒情事，實有未妥。被
      告本身自有之新式樣專利０八０六六八號，其支撐架本為心型，為節省成本亦
      改為圓形，且本公司尚有各式家庭五金製品，亦以公模製之配重固定作為支撐
      架之底座，因此原告不能以模具生產之支撐底座而認定被告有仿冒情事。
  三、證據：提出第三人傳真之西裝架圖樣、被告回傳之報價圖樣、被告新式樣專利
      公報第二九卷第一七期、經濟部智慧財產局函各一份（以上皆影本）及實物照
      片八幀為證。
    理      由
一、本件原告起訴時，訴之聲明為：被告應給付原告新台幣（下同）一百五十萬元及
    自起訴狀繕本送達翌日起至清償日止，按年息百分之五計算之利息，並依據民法
    第一百八十四條及專利法第一百二十九條準用同法第八十四條、第八十五條之規
    定，請求被告負損害賠償之責任；嗣於起訴狀送達後九十二年十月七日本院審理
    中，變更訴之聲明為：被告應停止製造、販賣之要約，如附圖所示，侵害原告享
    有中華民國智慧財產局所核准第０四九八０六號新式樣專利權所指定施予之西裝
    架之行為，並依據專利法第一百二十三條之規定，請求被告停止上開行為，核為
    訴之變更，此經被告表示同意，依法自應准許原告為訴之變更。
二、本件原告起訴主張：原告所創作之「西裝架」，因構想新穎，具進步性、實用性
    ，蒙經濟部智慧財產局核准新式樣第０四九八０六號專利權。惟原告於九十二年
    二月間，發現被告接受訂單大量製造販售原告所享有之前揭專利產品，經原告取
    得被告之報價單及仿冒品，並送交中國生產力中心進行侵害鑑定，經鑑定結論，
    認定「穎諄實業有限公司所生產之西裝架與甲○○○所有之第00000000
    號西裝架專利（新式樣０四九八０六號專利權）之申請專利範圍相近似」，按「
    凡可供產業上利用之新式樣，無下列情事之一者，得依本法申請取得新新式樣專
    利：一、申請前有相同或近似之新式樣，已見於刊物或以公開使用者」為專利法
    第一百一十條第一項第一款定有明文。依前揭規定，侵害新式樣專利之態樣，不
    限於「相同」為必要，「近似」亦構成侵害。原告送鑑定之西裝架確為被告所製
    造，為被告所不爭執。被告所生產製造之系爭西裝架，係以模具大量生產，絕非
    被告所辯，僅依第三人委託之傳真圖案，以手工打造經委託製造樣品，縱或被告
    所辯為真，惟系爭西裝架既為被告所製造，且其製造時已確知為原告享有新式樣
    之專利權，製造後並提出報價單，並交付予第三人，該報價單內亦明確標示價格
    、尺寸等，顯係販賣之要約，無論附圖所示之西裝架，係樣品或已量產，均為被
    告所製造並進而為販賣之要約行為，要無疑義，為此爰依專利法第一二三條之規
    定，訴請被告停止前揭之侵權行為等情。被告則以：被告並無生產與原告同型之
    西裝架，原告係委託第三人於九十二年二月以圖案傳真與被告，傳真上有三型西
    裝架，當時被告即表明，原告所擁有專利之西裝架被告並無生產，惟第三人言明
    僅係報價，並要求被告製造二個樣品供其與國外客戶洽單所用，且當時第三人並
    言明其法律責任會自行解決，因此被告才依第三人之圖樣特別製造西裝架樣品及
    報價明細，供其所用，原告透過第三人以釣魚方式陷被告製造樣品，並依此而認
    定被告有大量生產製造、販售原告之專利產品，實不合理。又原告利用第三人所
    取得之西裝架樣品與原告專利品經中國生產力中心專利鑑定，鑑定報告之結論為
    相近似而非相同，再從西裝架底座圖型及鑑定報告中亦詳載樣品與原告之專利有
    部分不同之處，因此單憑原告一方鑑定資料，即認定被告有侵權行為實屬不當。
    再原告以其提出之西裝架圓盤底座係以模具生產製造而成，即指被告有開立模具
    大批量產，惟上述底盤在本行俗稱配重固定座，其外殼為鐵製品，內為塑膠包覆
    水泥，以增加重量，作為固定支撐用途，在外均為各類支撐架通用，其金屬圓盤
    之製造係以公模沖壓製造完成，且被告本身自有之新式樣專利０八０六六八號，
    其支撐架本為心型，為節省成本亦改為圓形，公司尚有各式家庭五金製品，亦以
    公模製之配重固定作為支撐架之底座，因此原告不能以模具生產之支撐底座而認
    定被告有大批量產仿冒情事等語置辯。
三、查本件原告主張其所創作之「西裝架」取得經濟部智慧財產局核准新式樣第０四
    九八０六號專利權，惟其於九十二年二月間取得被告所製造上開專利產品之報價
    單及仿冒品一件，送交中國生產力中心進行侵害鑑定，經鑑定結論，認定「穎諄
    實業有限公司所生產之西裝架與甲○○○所有之第00000000號西裝架專
    利（新式樣０四九八０六號專利權）之申請專利範圍相近似」等情，業據提出被
    告公司基本資料、專利證書、專利公報、報價單及專利侵害鑑定報告等為證，被
    告則對於原告擁有前開西裝架之專利權及原告送鑑定之西裝架樣品確係其所製作
    等不爭執，是原告此部份之主張堪信為真，惟被告辯稱：原告所提出之西裝架係
    某（姓名不詳）第三人於九十二年二月以圖案傳真與被告，傳真上有三型西裝架
    ，該第三人要求被告就傳真圖樣上之西裝架予以報價並製造二個樣品供其與國外
    客戶洽單所用，被告並未大量生產製造及販售原告之專利產品等語。經查，原告
    於本件訴訟僅能提出其供作鑑定有無侵害其專利權之用，且經被告自承為其所製
    作之西裝架一個庭呈為證，其餘則付之闕如，而原告究竟如何取得此一西裝架即
    該西裝架之來源亦未予交代明確，如原告確係因被告之大量製造並販賣其專利產
    品，而向第三買受人或銷售廠商取得此項產品，則其必能提供買受人或銷售廠商
    及其取得西裝架之來源、方法等相關資料，原告迄今未能提出，實啟人疑竇；再
    被告所製造之該只西裝架雖經鑑定與原告之專利產品近似，但被告西裝架之底盤
    呈多呈狀疊起之凸座造形，而原告之專利底盤呈多層狀疊起之凸緣座造形，兩者
    之形狀於座頂上有凹槽與平面之差異（即被告所製造者為平面，原告之專利為凹
    槽）等情，有前開原告提出之鑑定報告書可考，而被告就此平面底盤擁有其他產
    品之自身專利權存在，亦有被告提出之新式樣專利公報第二九卷第一七期、經濟
    部智慧財產局函及實物照片在卷足憑，是原告主張由其提出之西裝架底盤即可推
    知被告有開模並大量仿製原告整座西裝架之專利產品，殊嫌率斷，不足採信，反
    之要以被告所辯之內容較屬可採。
四、按新式樣專利權就其指定新式樣所施予之物品，除本法另有規定者外，專有排除
    他人未經其同意而製造、為販賣之要約、販賣、使用或為上述目的而進口該新式
    樣及近似新式樣專利品之權，專利法第一百二十三條第一項固定有明文，然此係
    關於新式樣專利權之權能所為之規定，即專利權之作用及內容，並非保護規定，
    亦即非新式樣專利權人得排除他人不法侵害之請求權基礎，故本件縱論被告之行
    為可認有侵害原告系爭新式樣專利權之情事存在，惟原告依據上開專利法第一百
    二十三條第一項之規定，請求判令禁止被告製造及為販賣之要約原告專利權所施
    予之產品西裝架，自非允當，洵屬無據。
五、從而，本件原告請求被告停止製造、為販賣之要約原告所有中華民國智慧財產局
    所核准第０四九八０六號新式樣專利權所施予之西裝架，為無理由，應予駁回。
六、本件事證已臻明確，兩造其餘陳述及所提證據，於判決結果不生影響，無予審究
    或調查之必要，併此敘明。
七、結論：本件原告之訴為無理由，依民事訴訟法第七十八條，判決如主文。
中      華      民      國    九十二    年      十      月    二十七    日
                                        民事第二庭
~B法      官  黃倩玲
右為正本係照原本作成。
如對本判決上訴，應於判決送達後二十日內向本院提出上訴狀（須附繕本）。
中      華      民      國    九十二    年      十一    月     五       日
~B法院書記官  林憲男


司法院資訊處製作；財團法人民間司法改革基金會備份。
